臺灣宜蘭地方法院民事判決　　　　　　　100年度訴字第224號
原　　　告　台新國際商業銀行股份有限公司
法定代理人　蔡榮棟
訴訟代理人　花淑妙
　　　　　　陳柏帆
被　　　告　汪玉蓮
　　　　　　汪明鴻
上列當事人間因撤銷贈與等事件，本院於民國100年11月1日言詞
辯論終結，判決如下：
    主  文
原告之訴駁回。
訴訟費用由原告負擔。
    事實及理由
一、程序方面：本件被告汪玉蓮經合法通知，未於言詞辯論期日
    到場，核無民事訴訟法第386 條所列各款情形，爰依原告之
    聲請，由其一造辯論而為判決。
二、原告起訴主張：被告汪玉蓮於86年4月10 日向原告申請信用
    卡，詎自89年8月22 日起即繳款逾期不正常，目前消費記帳
    至少尚餘新台幣（下同）514,987元（內含消費本金197,034
    元、利息312,042元、違約金5,911元）未償。然被告汪玉蓮
    在知悉尚有積欠前揭所示之債務下，卻於92年10月8 日將如
    附表所示不動產贈與被告汪明鴻（以下簡稱系爭債權行為）
    ，並旋於同年月24日辦妥移轉登記完竣（以下簡稱系爭移轉
    登記行為），而使得其所有之責任財產明顯減少，此舉已有
    害及原告上開信用卡消費款之債權。雖被告汪明鴻辯稱當初
    係陸續借錢予被告汪玉蓮以償還卡債，金額總計達40餘萬元
    後，被告汪玉蓮始移轉登記如附表所示不動產以為抵債等語
    ，然此部分被告汪明鴻並未能舉證證明，且被告汪明鴻在明
    知被告汪玉蓮欠債之狀況，竟仍無償受讓被告汪玉蓮財產，
    致被告汪玉蓮之債權人蒙受不利益，此舉顯有違債權公平受
    償原則。對此原告爰於法定期間內，依民法第244條第1項、
    第4 項之規定，請求撤銷被告間如附表所示不動產系爭債權
    行為及系爭移轉登記行為，並請求轉得人為回復原狀。而求
    為命判決：（一）被告間就如附表所示之不動產於92年10月
    8日所為之所有權贈與行為及92年10月24 日所為之移轉所有
    權之物權行為均予撤銷；（二）被告汪明鴻就如附表所示之
    不動產於92年10月24日所為之所有權移轉登記應予塗銷。
三、被告汪玉蓮未於言詞辯論期日到場，亦未提出準備書狀作何
    聲明或陳述。
四、被告汪明鴻則以：被告汪玉蓮為其胞姐，而當初因被告汪玉
    蓮有積欠金融機構債務，於是伊自己多次或向友人或向胞弟
    汪義強以現金出借被告汪玉蓮，而嗣後當被告汪玉蓮與伊之
    間之債務累計達40餘萬元時，即與被告汪玉蓮達成協議，由
    被告汪玉蓮將如附表所示之不動產之所有權應有部分移轉登
    記予伊以抵所積欠之債務，因此絕非如原告所指稱之惡性脫
    產。否則90年12月間被告汪玉蓮亦無須先繼承如附表所示不
    動產，再於兩年後移轉登記，而自找麻煩。至於系爭移轉登
    記以贈與為原因，係因伊不熟悉法律，經地政機關服務櫃臺
    指導而勾選贈與等語為辯，並聲明請求駁回原告之訴。
五、原告上開主張被告汪玉蓮積欠原告信用卡消費款計514,987
    ，又如附表所示之不動產所有權原係登記為被告汪玉蓮所有
    ，於92年10月8 日由被告汪玉蓮贈與予被告汪明鴻後，並於
    同年月24日，向宜蘭縣宜蘭地政事務所申請以92宜登字第17
    1860號辦理所有權移轉登記為被告汪明鴻所有完竣，此有原
    告所提出被告汪玉蓮之信用卡申請書及約定書、債權金額計
    算書、如附表所示之不動產之登記謄本及異動索引與清冊，
    並有本院依職權調閱宜蘭縣宜蘭地政事務所100年10月19 日
    宜地壹字第1000056353號函暨所附系爭移轉登記行為之資料
    在卷可稽，復為兩造所不爭執，自堪信為真實。原告進而主
    張，被告間上開之無償行為，已害及原告之債權，是被告間
    就如附表所示之不動產之系爭債權行為及系爭移轉登記行為
    均應撤銷，且被告汪明鴻並應塗銷系爭移轉登記等情，被告
    汪明鴻則否認之，並以前詞為辯，是經兩造整理後，確認本
    件之爭點應為：原告依民法第244條第1項及第4 項為聲明所
    示之請求有無理由？茲審酌如下：
（一）被告汪明鴻辯稱90年間起即陸續借錢予被告汪玉蓮，甚至
      包括以自己名義向弟弟汪義強借款14萬元予被告汪玉蓮及
      向友人黃常斌借款7 萬元予被告汪玉蓮等語，業經證人汪
      義強、黃常斌到庭結證明確，且被告汪明鴻亦提出載寫有
      被告汪玉蓮借款項目之現金帳本影本為憑。以上開資金往
      來，並非鉅大數額，且多為姐弟間之陸續小額借貸，衡情
      未書立任何借據，尚屬人之常情。足信被告汪明鴻上開所
      辯尚非無據。再者，如附表所示不動產，本為訴外人汪克
      明所有，後於90年12月26日始由被告汪明鴻、被告汪玉蓮
      及證人汪義強繼承等情，此有前述宜蘭縣宜蘭地政事務所
      函文所附如附表所示不動產之異動索引可查，是若為規避
      被告汪玉蓮債務之清償，則被告汪玉蓮早於原告主張89年
      8月22 日開始逾期還款而陷於財務困難之時，如附表所示
      不動產即可經由分割繼承予其他繼承人或被告汪玉蓮拋棄
      繼承之方式，來達到規避因繼承財產而遭債權人取償之情
      形，按理被告汪明鴻自無需於系爭移轉登記行為多年後，
      再編造上開說詞之必要，或證人甘冒偽證罪責而配合被告
      汪明鴻為虛偽陳述。是以前開情節，足信被告汪明鴻上開
      所稱與汪玉蓮間有超過40萬元之債權債務關係等語，即屬
      可採。
（二）是雖就被告間就如附表所示之不動產所為贈與為原因之移
      轉行為於外觀上乃屬無償行為，然綜觀其上開證人所述、
      現金帳本之記載、被告汪玉蓮依法繼承如附表所示不動產
      之推論，足認被告汪明鴻辯稱系爭移轉登記行為係有代物
      清償之性質，亦屬可採，則被告間系爭移轉登記行為實不
      能遽認為係無償行為，從而原告主張被告間所為對於如附
      表所示之不動產所為系爭債權行為乃屬無償行為一節，即
      無可採取。再者，民法第244條第1項規定，須於債務人所
      為之行為屬於無償行為，且有害及債權者，債權人始得聲
      請法院撤銷之，本件被告間所為移轉行為既然非屬於無償
      行為，且其目的係被告汪玉蓮為清償被告汪明鴻對之債權
      既如前述，則被告汪玉蓮之積極財產固因系爭移轉登記行
      為而減少，惟其亦同時減少其消極財產。此外，以被告汪
      玉蓮積欠被告汪明鴻債務達40萬元之數額觀之，衡諸如附
      表所示不動產之價額僅為224832元，此有財政部臺灣省北
      區國稅局贈與稅免稅證明書附前述宜蘭縣宜蘭地政事務所
      函文可憑，是如附表所示不動產之移轉登記，並未因財產
      價格過高或與抵償之債務不相當而影響債務人即被告汪玉
      蓮之資力，是亦無證據足證系爭債權行為、系爭移轉登記
      行為有害及債權。綜上，原告主張依據前揭法條規定，請
      求撤銷被告間就如附表所示不動產所為系爭債權行為以及
      系爭移轉登記行為，並請求被告汪明鴻將如附表所示不動
      產移轉登記塗銷等情，自非有理由，應予駁回。
六、訴訟費用負擔之依據：依民事訴訟法第78條。
中    華    民    國   100    年    11    月    15    日
                  臺灣宜蘭地方法院民事庭
                      法  官  蔡仁昭
正本係照原本作成。
如不服本判決，應於收受送達後20日內向本院提出上訴狀（應附
繕本）。
中    華    民    國   100    年    11    月    15    日
                      書記官  邱淑秋
附表：
一、土地部分：坐落宜蘭縣宜蘭市○○段26之48地號土地、權利
    範圍：所有權應有部分3分之1。（地目：建、面積52平方公
    尺）
二、建物部分：坐落宜蘭縣宜蘭市○○段1674建號、權利範圍：
    所有權應有部分3分之1（即門牌號碼宜蘭縣宜蘭市○○里○○
    鄰○○路70巷1弄73號，總面積67.08平方公尺）。